臺灣高等法院刑事判決　　　　　　　 100年度上易字第1627號
上　訴　人　臺灣板橋地方法院檢察署檢察官
被　　　告　楊佳政
上列上訴人因被告毒品危害防制條例案件，不服臺灣板橋地方法
院100年度易字第861號，中華民國100年5月24日第一審判決（起
訴案號：臺灣板橋地方法院檢察署99年度偵字第31380號），提
起上訴，本院判決如下：
    主  文
原判決撤銷。
楊佳政明知為禁藥而轉讓，累犯，處有期徒刑拾月。
    事  實
一、楊佳政前因施用毒品案件，經台灣板橋地方法院以94年度毒
    聲字第846號裁定送觀察勒戒後，認無繼續施用毒品之傾向
    ，於民國94年8月29日觀察勒戒執行完畢釋放出所，並經臺
    灣板橋地方法院檢察署檢察官以94年度毒偵字第2567號為不
    起訴處分確定；復於95年間因施用毒品案件，經同院以95年
    度簡字第6768號判決處有期徒刑5月確定（下稱甲案）；又
    因施用毒品案件，經同院以95年度簡字第7529號判決處有期
    徒刑6月確定（下稱乙案）；復因詐欺案件，經同院以97年
    度簡字第7996號判決處有期徒刑5月，減為有期徒刑2月又15
    日確定（下稱丙案）；上揭甲、乙、丙案罪刑，嗣經同院以
    97 年度聲字第5837號裁定應執行有期徒刑11月又15日確定
    （下稱丁案）；又因施用毒品案件，經同院以97年度簡字第
    5514號判決處有期徒刑6月確定（下稱戊案）；丁案應執行
    之有期徒刑11月又15日與戊案之罪刑接續執行後，已於98年
    8月18日執行完畢。
二、詎猶未悔改，明知甲基安非他命係毒品危害防制條例第2條
    第2項第2款所列之第2級毒品，並經中央衛生主管機關明令
    公告列為禁藥，不得非法持有、轉讓，其本身因有施用毒品
    之習性，於99年9月27日某時（起訴書誤為99年7、8月間）
    ，以新臺幣（下同）1萬4,000元之代價，向姓名年籍不詳、
    綽號「兄仔」之成年男子，購入第二級毒品甲基安非他命4
    分之1兩，嗣楊佳政購入上開毒品後，留下其中8分之1兩（
    約4公克）供己施用，於同年9月27日5時50分許（起訴書載
    為同年7、8月後之某時許），在臺北縣中和市（現改制為新
    北市中和區○○○路上之統一超商，將上開半數之甲基安非
    他命以原價7000元轉讓予黃慶元。嗣經警以通訊監察之監聽
    方式，始悉上情。
三、案經台北市政府警察局少年警察隊移請臺灣板橋地方法院檢
    察署檢察官偵查起訴。
    理  由
壹、起訴範圍：
    按檢察官是否就被告之行為起訴，以起訴書「犯罪事實欄」
    記載者為準，不受起訴法條之拘束。又按刑事訴訟程序中，
    對於被告之行為，應受裁判之範圍，乃以起訴書所載之「犯
    罪事實」為準，不以所引法條為唯一依據（最高法院64臺非
    字第142號判例意旨參照）。若起訴書犯罪事實欄內，對此
    項行為已予以記載，即為法院應予審判之範圍。至於起訴書
    引用之犯罪法條僅係公訴人主張被告觸犯何項罪名之意見，
    供法院審判之參考，法院審判時於同一基本犯罪事實之範圍
    內，並不受起訴法條之拘束，亦即法院在不妨礙起訴基本社
    會事實同一之範圍內，得自由認定事實，變更檢察官所引應
    適用之法條（最高法院29年上字第43號參照）。查本案起訴
    書犯罪事實欄記載「‧‧‧其餘毒品則於7、8月後之某時許
    ，在台北縣中和市○○路上之統一超商，將上開...半數之
    甲基安非他命交予黃慶元.....嗣經警以通訊監察之監聽方
    式查悉上情」等詞，起訴書犯罪事實記載「99年7、8月後某
    時」被告將8分之1兩（約4公克）之甲基安非他命交付予黃
    慶元，應認就被告99年9月27日之犯行，已經起訴。
貳、證據能力方面：
一、按被告以外之人於偵查中向檢察官所為之陳述，除顯有不可
    信之情況者外，得為證據，刑事訴訟法第159 條之1 第2 項
    定有明文。證人黃慶元於偵查中之證述，業經具結，被告亦
    未爭執有何不可信之情況，依刑事訴訟法第159條之1第2項
    規定，自得為證據。
二、又按被告以外之人於審判外之陳述，雖不符前四條之規定，
    而經當事人於審判程序同意作為證據，法院審酌該言詞陳述
    或書面陳述作成時之情況，認為適當者，亦得為證據。當事
    人、代理人或辯護人於法院調查證據時，知有第159條第1項
    不得為證據之情形，而未於言詞辯論終結前聲明異議者，視
    為有前項之同意，刑事訴訟法第159條之5第1、2項分別定有
    明文。證人黃慶元於警詢之供述，係被告以外之人於審判外
    之陳述，被告於原審及本院準備程序，對其證據能力均表示
    無意見，且未於言詞辯論終結前聲明異議，本院審酌黃慶元
    於警詢之供述，並無受不正方法取得之情事，得作為本案之
    證據。
三、再者，本案認定事實所引用之文書證據及物證，並無證據證
    明係公務員違背法定程式所取得，亦無刑事訴訟法第159 條
    之4 之顯有不可信之情況與不得作為證據之情形。本院斟酌
    本案卷內之證據並非非法取得，亦無證明力明顯過低之情形
    ，且經本院於審判期日依法進行證據之調查、辯論，被告於
    訴訟上之程序權即已受保障，故前揭各該證據，均得採為證
    據，合先敘明。
參、實體方面：
一、訊據被告楊佳政供承：伊有和黃慶元合資要去買安非他命，
    我們買4分之1兩，伊拿8分之1兩，其餘伊拿給黃慶元；檢察
    官上訴的罪名是幫助施用，伊在一審有承認，是否構成轉讓
    犯行，伊不懂等語。
二、經查：
（一）被告在警詢時對本案相關情節並未為任何之供述，而在偵
      查中供稱：「（是否曾經拿安非他命給黃慶元？）我有拿
      給他，時間我也不記得了，大概是今年7、8月。那時黃慶
      元說要跟我一起去拿，說要一起去跟兄仔拿，我大概跟他
      拿了6、7千元，我自己也拿了6、7千出來，去跟兄仔拿四
      分之一兩，拿回來後再跟黃慶元對分一半，我們是合資的
      。」、「（你有無賣毒給黃慶元？）我們是合資購買的，
      我哪有那麼多東西可以賣給他。」、「（【提示監聽譯文
      】聽到的日期為9月27日，有何意見？）這個電話應該是
      黃慶元打給我的，我已經不記得確切日期了，那應該就是
      9月27日發生的。」等語；於原審審理時亦供稱：「（黃
      慶元和你是如何合資購買安非他命？）我們當天約在7-11
      超商見面，黃慶元把六、七千元拿給我，我自己身上也有
      六、七千元，我就自己上樓找「兄仔」買安非他命，下樓
      後，我就直接倒在袋子，兩人一人一半，大概目測。」。
      證人黃慶元於偵查中證稱：「（何時向楊佳政購買何種毒
      品？）他沒有賺我錢，我是跟他說他買多少錢就算我多少
      錢，我是跟他拿安非他命，時間我忘記了，地點在中和景
      平路的7-11，我忘記我是跟他拿6千或7千元，拿八分之一
      兩的安非他命。」、「（即使他沒賺你錢，應該也是賣？
      ）我也不清楚，他原本不拿給我，是我一直跟他講叫他拿
      給我。」等語，雖就有無合資一節，證人黃慶元並未敘及
      ，但就被告交付8分之1兩甲基安非他命之情節，二人供述
      情節則大致相符。並被告於本院已供承：向兄仔購買毒品
      ，總價1萬4仟元，並非1萬2仟元等語，復無其他積極證據
      證明被告係以1萬2仟元購入毒品，爰以有利於被告之認定
      。
（二）再者，觀諸卷附監聽譯文中關於被告（下簡稱Ａ）所使用
      門號0000000000號行動電話與證人黃慶元（下簡稱Ｂ）使
      用門號0000000000號行動電話於99年9月27日5時22 分之
      通話內容：「Ａ：喂。Ｂ：阿政，你方便嗎？Ａ：好ㄚ。
      Ｂ：8、1，阿算多少？Ａ：我上次給你算多少？Ｂ：你上
      次有算我比較便宜，上次是65啦，沒關係你就照你出給人
      家的價錢。Ａ：你是跟人的？Ｂ：不是啦，就幾個人一起
      出這樣比較划算。Ａ：ㄚ你自己找我不划算嗎。Ｂ：不是
      啦，我沒差，我沒有靠這個在賺錢，我只是吃而已，你問
      阿輝就知道。Ａ：好啦，就照我跟你講我給人家多少。Ｂ
      ：7嗎？Ａ：對。Ｂ：你幾點有空？Ａ：現在有空。Ｂ：
      阿不然等一下，我人現在在三重。Ａ：你過來上次你騎機
      車來找我秀朗橋頭這個7- 11。Ｂ：好，我知道，到了打
      給你。」；及於99年9月27日5時50分之通話內容：「Ａ：
      喂。Ｂ：阿政，我3分鐘到。Ａ：我在7-11等你。Ｂ：好
      。」等語，參互觀之，顯見被告與證人黃慶元於99年9月
      27日5時22分許於電話中有提及甲基安非他命價格，隨即
      於同日5時5分許，在秀朗橋頭7-11商店完成交付毒品。
（三）按販賣與轉讓毒品之差別，以行為人主觀上是否具有營利
      意圖為斷，並非以有償、無償讓與為絕對標準（最高法院
      93年度台上字第1651號判決意旨參照），準此，行為人在
      交付毒品之際同時收受金錢，一般而言，雖可認該金錢即
      為行為人出讓毒品之代價，進而推論其有販賣營利之意，
      然行為人收受金錢之原因，非僅此一端，或出資合購，或
      原價轉讓，在邏輯及經驗上均非不可能，是故，不能一概
      而論，認為行為人交付毒品並收取價款者，即一律認定其
      必有販賣之營利意圖。經查，證人黃慶元於偵查中已證稱
      被告沒有賺伊錢，伊是跟他說他買多少錢就算我多少錢，
      伊是跟他拿安非他命等語；而上揭監聽譯文，亦證人黃慶
      元有提及被告有算伊比較便宜，要被告照出給人家的價錢
      等語，復無其他積極證據證明被告有營利之意圖，從而，
      被告將甲基安非他命以原價讓與證人黃慶元之所為，亦僅
      能認定係轉讓行為。
（四）綜上所述，本件事證已臻明確，被告犯行洵堪認定，應予
      依法論科。
三、論罪部分：
（一）按甲基安非他命屬毒品危害防制條例規範之第二級毒品，
      而安非他命類（Amphetamine-like）藥品，前經行政院衛
      生署75年7月11日衛署藥字第597627號公告，為有效管理
      安非他命類藥品與其衍生物之鹽類及其製劑，重申公告禁
      止使用，而認屬於藥事法規之禁藥，是以甲基安非他命不
      僅分屬毒品危害防制條例所規定之第二級毒品，亦屬藥事
      法所規定之禁藥。其次，藥事法第83條第1項係於93年4月
      21日修正公佈，同年月23日施行，為毒品危害防制條例之
      後法，且藥事法第83條第1項之法定刑為七年以下有期徒
      刑，得併科新臺幣五百萬元以下罰金，與毒品危害防制條
      例第8條第2項之法定刑為6月以上5年以下有期徒刑，得併
      科新臺幣70萬元以下罰金相較，自以藥事法第83條第1項
      之法定刑為重，參以毒品之範圍尚包括影響精神物質與其
      製品，而藥事之管理，亦非僅止於藥品之管理，毒品危害
      防制條例與藥事法二者，並無必然之特別法與普通法關係
      。故除有轉讓之第二級毒品達毒品危害防制條例第8條第6
      項之一定數量，經依法加重後之法定刑較藥事法第83條第
      1項之法定刑為重之情形外，因藥事法第83條第1項為後法
      ，且為重法，應優先適用藥事法處罰（本院暨所屬地方法
      院94年11月25日法律座談會刑事類提案第8號決議，最高
      法院95年度臺上字第1325號、96年度臺上字第3582號、97
      年度臺上字第3490號判決意旨參照）。茲因本件證人黃慶
      元證稱被告所轉讓之甲基安非他命為8分之1兩（約4公克
      ）（見偵查卷第11頁），並無法定加重事由，依法條競合
      關係，應適用較重之後法論以藥事法第83條第1項之轉讓
      禁藥罪。是核被告所為，係犯藥事法第83條第1項之轉讓
      禁藥罪。又法律之適用有其一致性，除有特別規定外，不
      得割裂適用。被告轉讓甲基安非他命，既應優先適用藥事
      法第83條第1項規定，論罪科刑。雖被告於偵審中均自白
      犯罪，但藥事法並無轉讓毒品者，於偵審中自白應減輕其
      刑之特別規定，自無割裂適用毒品危害防制條例第17 條
      第2項減輕其刑之餘地（參考最高法院99年台上字第15 號
      判決意旨），併予敘明。
（二）至檢察官於起訴時認被告上開提供第二級毒品甲基安非他
      命以供黃慶元施用之犯行，係犯刑法第30條、毒品危害防
      制條例第10條第2項之幫助施用第二級毒品罪云云。惟按
      無償受他人委託，代為購買第二級毒品甲基安非他命後交
      付委託人，以便利、助益委託人施用者，為幫助施用；苟
      以便利、助益委託人販賣者，則為幫助販賣，其行為人於
      購入甲基安非他命之始，即係為委託人而持有，並非購入
      後始另行起意，交付而移轉甲基安非他命之所有權予委託
      人。此與轉讓甲基安非他命，係指原未受他人委託而基於
      為自己之意思購買後，始起意將其所有之甲基安非他命，
      以移轉所有權之意思交付他人之情形，顯然有別（最高法
      院98年度臺上字第3670號判決意旨可為參照）。茲被告既
      係以移轉所有權之意思，將禁藥甲基安非他命交付予黃慶
      元，有如前述，則不論其所交付者究係尚未經施用之毒品
      ，抑或係其已施用而剩餘之毒品，要無礙於轉讓禁藥犯行
      之認定。是本件被告前開所為，自應成立轉讓禁藥罪，檢
      察官起訴所引用之法條容有未洽，惟因二者基本社會事實
      同一，爰依法變更起訴法條。
（三）被告轉讓禁藥前持有第二級毒品之低度行為，為轉讓之高
      度行為所吸收，不另論罪。
（四）被告有事實一所載之前科，有本院被告前案紀錄表在卷可
      稽，其受有期徒刑執行完畢後，5年內故意再犯本件最重
      本刑為有期徒刑以上之罪，為累犯，應依刑法第47條第1
      項之規定加重其刑。
四、原審誤認被告之轉讓行為未經起訴，並認被告未構成幫助施
    用犯行，均有違誤，公訴人上訴雖未就此部份敘及，惟有無
    起訴乃本院應依職權認定之事項，原判決既有上開瑕疵，仍
    應由本院撤銷改判。爰審酌被告明知禁藥甲基安非他命足以
    殘害人體健康，猶無償轉讓予黃慶元施用，犯罪情節不輕，
    並兼衡其犯罪之動機、目的、智識程度、生活狀況及智識程
    度等一切情狀，量處被告有期徒刑10月，以為警惕。
據上論斷，應依刑事訴訟法第369條第1項前段、第364條、第299
條第1項前段、第300條，藥事法第83條第1項，刑法第11條前段
、第47條第1項，判決如主文。
本案經檢察官黃和村到庭執行職務。
中    華    民    國   100    年    9     月    15    日
                刑事第六庭  審判長法  官  邱同印
                                  法  官  何信慶
                                  法  官  吳淑惠
以上正本證明與原本無異。
如不服本判決，應於收受送達後10日內向本院提出上訴書狀，其
未敘述上訴之理由者並得於提起上訴後10日內向本院補提理由書
（均須按他造當事人之人數附繕本）「切勿逕送上級法院」。
                                  書記官  陳雅加
中    華    民    國   100    年    9     月    21    日
附錄：本案論罪科刑法條全文
附錄：藥事法第83條第1項
藥事法第83條
明知為偽藥或禁藥，而販賣、供應、調劑、運送、寄藏、牙保、
轉讓或意圖販賣而陳列者，處 7 年以下有期徒刑，得併科新臺
幣 5 百萬元以下罰金。
犯前項之罪，因而致人於死者，處 7 年以上有期徒刑，致重傷
者，處 3 年以上 12 年以下有期徒刑。
因過失犯第 1 項之罪者，處 2 年以下有期徒刑、拘役或科新臺
幣 30 萬元以下罰金。
第 1 項之未遂犯罰之。